【裁判字號】    99,選訴,42
【裁判日期】    991029
【裁判案由】    公職人員選舉罷免法等
【裁判全文】
臺灣嘉義地方法院刑事判決              99年度選訴字第42號
公  訴  人  臺灣嘉義地方法院檢察署檢察官
被      告  壬○○
            丁○○
            癸○○
共      同
選任辯護人  唐淑民律師
            蕭道隆律師
上列被告等因公職人員選舉罷免法等案件，經檢察官提起公訴（
99年度選偵字第149 號），本院判決如下：
    主    文
壬○○犯公職人員選舉罷免法第九十八條第一項第一款之強制罪
，處有期徒刑陸月，如易科罰金，以新臺幣壹仟元折算壹日，褫
奪公權壹年。
丁○○、癸○○無罪。
壹、有罪部分：
    犯罪事實
一、緣庚○○登記參選民國99年度舉行之嘉義縣第19屆鄉鎮市民
    代表選舉嘉義縣新港鄉第二選區鄉民代表候選人，其胞弟陳
    瑞龍因積欠丁○○債務，丁○○遂邀集友人壬○○、癸○○
    欲向陳瑞龍催討債務，3人分乘2部車，共同前往嘉義縣新港
    鄉溪北村溪北144號庚○○住處兼競選總部隔壁陳瑞龍住處
    尋找陳瑞龍，因未遇陳瑞龍，3人於99年05月08日上午11 時
    55分許轉而至庚○○住處，丁○○、癸○○先詢問陳瑞龍去
    向，並問庚○○是否如外傳代陳瑞龍處理債務，庚○○回以
    是何人如此傳言，請該人出面，拒絕代陳瑞龍清償債務，壬○○聞言竟心生不滿，基於妨害他人競選及恐嚇危害安全之
    犯意，向庚○○恫稱：「幹你娘，你憑什麼資格跟人家選什
    麼代表。」、「幹你娘，你真的不退選，3天內不退選要把
    你撈起來」等語，以此加害生命、身體之事恐嚇庚○○，使
    庚○○心生畏懼，足生危害於庚○○之安全，並以此脅迫方
    式妨害其競選。
二、案經庚○○訴由嘉義縣警察局民雄分局報告臺灣嘉義地方法
    院檢察署檢察官偵查起訴。
    理    由
一、證據能力部分：
(一)、按被告以外之人於審判外之言詞或書面陳述，除法律有規定
    者外，不得作為證據，刑事訴訟法第159條第1項定有明文。
    公訴人起訴引用證人陳瑞龍、庚○○、戊○○等人於警詢之
    筆錄作為被告之證據使用，此部分警詢筆錄因屬被告以外之
    人於審判外之陳述，被告及其辯護人並不同意作為證據使用
    ，復無其他符合例外規定得作為證據之情形，故不得作為被
    告是否構成犯罪之證據。惟尚非不得用來彈劾（爭執、否定
    ）該證人在審判中供述證據之證明力（參見最高法院96年度
    臺上字第7337號判決意旨）。
(二)、次按被告以外之人於審判外之陳述，雖不符刑事訴訟法第15
    9條之1至第159條之4等規定，而經當事人於審判程序同意作
    為證據，法院審酌該言詞陳述或書面陳述作成時之情況，認
    為適當者，亦得為證據；當事人、代理人或辯護人於法院調
    查證據時，知有第159條第1項不得為證據之情形，而未於言
    詞辯論終結前聲明異議者，視為有前項之同意，刑事訴訟法
    第159條之5定有明文。立法意旨在於傳聞證據未經當事人之
    反對詰問予以核實，原則上先予排除。惟若當事人已放棄反
    對詰問權，於審判程序中表明同意該等傳聞證據可作為證據
    ；或於言詞辯論終結前未聲明異議，基於尊重當事人對傳聞
    證據之處分權，及證據資料愈豐富，愈有助於真實發見之理
    念，且強化言詞辯論主義，使訴訟程序得以順暢進行，上開
    傳聞證據亦均具有證據能力。經查，本案除上開證據能力之
    爭執外，公訴人、被告及其辯護人對於本判決所引用具傳聞
    性質之供述及書面證據，於本案辯論終結前，並不爭執其證
    據能力，本院審酌各該證據作成時之情況，要無不法取得之
    情形，與本案待證事實復有關聯性，認為亦適合作為本案之
    證據，揆諸上開說明，各該證據均有證據能力。
二、認定犯罪事實所憑之證據及理由：
    被告壬○○否認於99年05月08日上午11時55分許，以「幹你
    娘，你憑什麼資格跟人家選什麼代表」、「幹你娘，你真的
    不退選，三天內不退選要把你撈起來」等語恐嚇庚○○，致
    庚○○新生畏懼而危害於安全，以此脅迫方式妨害庚○○競
    選，辯稱當天是找陳瑞龍要債，找不到陳瑞龍剛好碰到庚○○，庚○○父親跑出來罵人，被告只是用比較不好的口氣問
    庚○○父親為何要罵人，並沒有使用恐嚇的言辭，亦與選舉
    無任何關聯云云。經查：
(一)、庚○○登記參選99年度舉行之嘉義縣第19屆鄉鎮市民代表選
    舉嘉義縣新港鄉第二選區鄉民代表候選人，其胞弟陳瑞龍，
    因積欠被告丁○○債務，被告丁○○遂邀集被告壬○○、癸○○二人共同向陳瑞龍催討債務，被告3人於98年05月08日
    上午11時許，分乘2部車，由被告壬○○駕駛其所有車號84
    58-VX號自小客車搭載被告癸○○，被告丁○○則另行駕駛
    車號6170-LU號自小客車，一同至嘉義縣新港鄉溪北村溪北
    144號庚○○住處兼競選總部隔壁找陳瑞龍未遇，乃於同日
    上午11時55分許至庚○○住處詢問其弟陳瑞龍之去處等情，
    業據庚○○、當時在場之證人戊○○於偵查及本院審理時證
    述明確，當時在場之證人丙○○、乙○○、己○○及事後聽
    聞吵鬧聲而外出查看之證人辛○○○等人亦於本院審理時到
    庭結證在卷，被告3人對此亦不爭執，復有陳瑞龍書立之借
    款借據及所簽發之本票影本各2紙、本院95年度票字第300
    號本票裁定民事卷宗、本院95年度票字第300號本票裁定及
    確定證明書、卷附嘉義縣第19屆鄉鎮市民代表選舉當選人名
    單、指認犯罪嫌疑人紀錄表、指認照片3張、案發當天監視
    器錄影光碟、監視錄影光碟翻拍照片6張可憑（見警卷第17
    頁、第21頁、第22頁至第24頁、99年度偵字第149號卷第40
    頁、第41頁、第43頁至第50頁、第57頁至第61頁、本院卷第
    33頁至第35頁），且經本院勘驗案發當天監視錄影光碟內容
    ，顯示被告3人於案發當天確實分乘2部自用小客車至庚○○
    住處附近，並與庚○○配偶即證人丙○○、庚○○之子即證
    人戊○○交談，有卷附勘驗筆錄（見本院卷第42頁至第44頁
    ）可稽，堪以認定。
(二)、被告3人至庚○○住處隔壁，未遇陳瑞龍後，即轉而至庚○○住處，被告丁○○、癸○○先要求庚○○代為處理陳瑞龍
    債務，經其拒絕，被告壬○○因而心生不滿，遂以言語向庚○○恐嚇，致其心生畏懼一節，亦據庚○○於偵查中具結證
    述略謂：「（99年05月08日）當天我服務處成立，在上午11
    點多近12點時分，在嘉義縣新港鄉服務處，有三個男子來，
    一個矮矮（指被告丁○○）、一個比較壯（指被告癸○○）
    、一個高高的（指被告壬○○），胖胖高高的（指被告癸○○）向我招手，我以為是客人就過去，他說你弟弟有債務是
    你在幫他處理否，我說我弟弟有債務我在處理是誰說的，他
    說外面的人都說你在處理，我說是誰說的要帶他來，看我處
    理那裡，我裡面很忙要回服務處，一個瘦瘦高高的（指被告
    壬○○）就對我罵三字經：『幹你娘，你憑什麼資格跟人家
    選什麼代表』。之後又罵我『幹你娘，你真的不退選，三天
    之內不退選要把你撈起來(台語)』。我父親80幾歲聽後說你
    們真的講話這樣，瘦瘦高高的那個對我父親講：『你不要以
    為你年紀大，老人家我們照樣打』，我就問他老大怎麼稱呼
    ，他又罵：『幹你娘，你還沒有資格問』，前後來了20幾分
    鐘，他們說每天都會來，造成我們競選團隊很恐懼，擔心人
    身安全，我們有提供鄰居的監視器光碟給警方，案發之後服
    務處當天下午2點裝了4支監視器，因為我們擔心他們每天都
    會到服務處吵，（警卷第21頁犯罪嫌疑人紀錄表）編號6之
    人就是警卷第22頁照片之人，他很高又很兇，都是他在罵，
    叫我退選和說都要打我父親也是他；（警卷）第23頁就是我
    講的比較壯那個跟我招手叫我出去的；（警卷）第24頁比較
    矮那個人，是他說是我在處理我弟弟陳瑞龍負債的。」等語
    （見99年度偵字第149號卷第15頁至第16頁）；於本院審理
    時亦具結證述略謂，99年5月8日我競選總部成立，當天就是
    在庭3位被告去找我，我不認識他們，在我競選總部成立大
    會完畢，客人走了之後，這個胖的（癸○○）及那個瘦的（
    丁○○）走到巷口在我大門那邊向我招手，我有走出去，癸○○說「你們黑龍的帳是不是都你在處理嗎？」，丁○○說
    「人家說你有替黑龍還帳」我說「我替還給誰，叫那個人來
    」之後我問說還有無其他事情，我很忙我要進去了，我走到
    我家門口，在庭壬○○就出現了，用髒話罵我說「幹你娘，
    你有什麼資格跟人家選什麼代表」、「三天內不退選要把你
    撈起來」之後他走出去又走進來，我問壬○○「老大怎麼稱
    呼」，他說「幹你娘，你沒資格問這種話」之後說要去村子
    裡面借擴音器廣播，之後對我父親說「幹你娘，你老人我也
    要照打」，壬○○出去之後我向月眉派出所報警，經過半小
    時之後警察來，建議我們調監視器來看，我去調隔壁的監視
    器就都有拍到他們來的過程，當時我當然會害怕等語（見本
    院卷第160頁至第166頁）在卷。
(三)、另證人戊○○於偵查中證述：「（99年05月08日）當天上午
    11時55分，在嘉義縣新港鄉庚○○競選服務處，有三個男生
    分乘2部車過來，要求庚○○退選，當場除了我、父親庚○○、母親丙○○、阿公己○○、大姨乙○○（筆錄誤載為林
    素麗）即母親的大姊及對面鄰居有出來看，三個男生來時說
    我叔叔陳瑞龍欠他們錢，他們前後來過3、4次，有說陳瑞龍
    欠他們賭債，也有說是欠工程款或借款，每次原因都不一樣
    ，這次來時說陳瑞龍的事情都是我父親庚○○要負責，其中
    一個人站在門口把我父親叫出去，有一個人還用手架在我父
    親肩上，我就跟出去，他們跟我父親說陳瑞龍的事要我父親
    負責，我父親說看是誰跟你們說是我在負責叫他出來，我都
    不管陳瑞龍的事情，後來他們跟我父親說你都不管，不要怪
    我們，就開始罵我父親『幹你娘』、『你憑什麼出來選代表
    』、『三天之內如果不退選，要把你撈起來(台語)』等，我
    們擔心他們會對我父親不利，威脅到我父親的生命安全。最
    矮的那個每次都有來（服務處），另外二個是第一次看到，
    我父親是參選新港鄉第二選區鄉民代表，我父親是第一次參
    選，我們服務處未裝監視器，我巷口鄰居門口的監視器有拍
    到，（警卷第17頁指認犯罪嫌疑人紀錄表）編號6（就是警
    卷第22頁照片）他很高又很兇，是我第一次看到，連我阿公
    都要打，都是他在罵『幹你娘』，並叫我父親退選，說3天
    之內不退選就要把我父親撈起來；另外一個一樣高但比較壯
    ，跟我父親說，你如果都不管，以後就不要怪我們常常來找
    你們，（警卷第23頁照片）就是我講的一樣高但比較壯那個
    ；（警卷第24頁照片）那個是每次都有來，比較矮那個人。
    」等語（見99年度偵字第149號卷第14頁至第15頁）；於本
    院審理時結證略謂，99年5月8日競選總部成立大會上午10點
    開始的，被告三人到達競選總部門口大概11點左右，當時競
    選總部裡面有候選人（指庚○○）、我、我媽媽丙○○、大
    姨（指證人乙○○）、我祖父母，其他助選員都回去了，（
    手指癸○○）當時是他招手請我父親出去，我們競選總部隔
    壁是陳瑞龍住家，被告有恐嚇的時間，是他們三人一起進去
    的時間，被告講恐嚇的話我聽了之後會害怕，當時他們講臺
    語，無法確定哪句話是哪個人講的，說「幹你娘，你憑什麼
    資格跟人家選什麼代表，三天內不退選要把你撈起來」，我
    們的認知是要做掉我父親庚○○，罵人的時候聲音很大等語
    （見本院卷第86頁至第93頁）明確。
(四)、又另名當時在場之證人丙○○於本院審理中亦證稱，99年5
    月8日上午競選總部成立大會10點開始，在庭三位被告上午
    11點55分到達，他們等人都走了之後，現場只有我們家人我
    、我公公、我兒子、我先生還有我大姐及鄰居在場，他們來
    第一句話是說要來要錢，癸○○有說話，說要向黑龍要錢，
    我說我們沒有欠錢，來的時候是他（手指壬○○）一直嗆我
    們，一直罵「你憑什麼資格跟人家選什麼代表，三天內要退
    選」等語（見本院卷第95頁至第101頁）；證人乙○○於本
    院審理時證述，競選總部成立當天被告三人有去競選總部，
    我有聽到被告用三字經罵及說「你憑什麼資格跟人家選什麼
    代表這句話」，壬○○講比較多話等語（見本院卷第126頁
    至第130頁）；證人辛○○○於本院審理時具結證述，認識
    庚○○，是鄰居，知道他要出來競選，99年5月8日上午11
    時多接近中午，聽到大小聲才出來，看到他們在互罵，我有
    看到在庭3位被告，他們在路上站，我有看到，在我家後面
    而已，前面的我沒聽到，「你不要以為你年紀大，老人家我
    們照樣打」這句話我有聽到，所以我一直撥被告他們說年輕
    人不要這樣說，大家用講的，小聲一點等語（見本院卷第13
    4頁至第135頁）；證人甲○○於本院審理時則證稱，庚○○
    有出來競選新港鄉鄉民代表，我是庚○○鄰居，99年5月8日
    上午庚○○競選總部成立，那天10點30分之後我有在家，當
    天上11時許我沒有看到在庭被告三人到庚○○競選總部那邊
    ，庚○○競選總部結束後，我在家裡有聽到吵鬧聲，我沒有
    出去看，是事後庚○○來借我家的監視器去看等語（見本院
    卷第131頁至第132頁）明確。
(五)、揆諸上開證人證述情節大致相符，參以被告丁○○於警詢供
    稱：「（99年5月8日11時55分許，你人於何處？做何事？）
    我去嘉義縣新港鄉溪北村溪北144號找陳瑞龍。」、「（你
    沒有找到陳瑞龍，你遇到何人？說何話？）我遇到陳瑞龍他
    兄弟庚○○。我就向他詢問他弟弟陳瑞龍有沒有在家，他就
    回答我說不在家，我就又向庚○○詢問，他弟弟陳瑞龍何時
    會返回住家。」等語（見警卷第5頁至第7頁）；於偵查中亦
    具結證稱：「（你、壬○○、癸○○三人是誰叫庚○○出來
    ？）我招手叫庚○○出來。」、「（你、壬○○、癸○○三
    個人有跟庚○○說陳瑞龍的債務都是你在幫他處理？）是我
    說的。」、「（庚○○怎麼回答你？）他說看誰說的，我跟
    他說面的人說是你在幫他處理。」等語（見99年度偵字第
    149號卷第32頁至第34頁）；本院審理時則供稱：「（有無
    於99年5月8日上午11點多到庚○○的競選總部那邊？）有。
    是跟壬○○、癸○○一起去的。」、「（為何去那邊？）因
    為要去找陳瑞龍要錢。」、「（你當時是否有跟庚○○或他
    家人講陳瑞龍的債務不是都庚○○在負責的話？）是我聽到
    外面的人這樣講，所以我才會問庚○○這樣的話。」等語（
    見本院卷第185頁、第186頁）。另被告癸○○於偵查時供述
    ：「（你陪丁○○去庚○○競選總部做什麼？）要去找庚○○弟弟要錢，因陳瑞龍向丁○○借錢。」、「（你們去時有
    出示任何債權憑證或資料否？）我沒看到，是丁○○在跟庚○○講話，我聽丁○○說庚○○弟弟欠他錢。我們是去陳瑞
    龍家找陳瑞龍，後來是丁○○在跟庚○○講話，我站在旁邊
    ，沒有聽到他們講什麼，因為跟我沒有關係。」等語（見99
    年度偵字第149號卷第34頁、第36頁至第37頁）。被告壬○○於本院審理時亦供稱：「（是否有在99年5月8日到嘉義新
    港鄉溪北村溪北144號庚○○競選總部？）有，大約是上午
    11點左右去的，跟丁○○、癸○○一起去的。」、「（你在
    偵查中說那天沒有遇到陳瑞龍，所以你們去找庚○○，你們
    既然是去跟陳瑞龍討債的，沒有找到陳瑞龍為何去找庚○○
    ？）是走出來的時候，看到庚○○在那邊，是他們靠過去跟
    庚○○講話，我站在旁邊，他們二人距離庚○○很近，他們
    三個人在交談，我是站在旁邊。」等語（見本院卷第182頁
    、第184頁），除被告三人均否認曾為恐嚇言詞部分外，其
    餘所述案發經過，核與證人庚○○、戊○○、丙○○等人證
    述，係被告丁○○、癸○○招手呼喚在屋內之庚○○外出至
    住處門口，並向庚○○詢問陳瑞龍債務是否均由庚○○處理
    ，及庚○○就其詢問所答覆之內容，大致相符，而證人乙○○證述其確實聽聞被告壬○○於上揭時、地對證人庚○○恫
    稱：「你憑什麼資格跟人家選什麼代表」之言，而證人辛○○○亦證稱被告壬○○於上揭時、地曾口出「你不要以為你
    年紀大，老人家我們照樣打」一語，均足以佐證證人庚○○
    、戊○○、丙○○、己○○所述被告壬○○於上揭時、地出
    言恐嚇證人庚○○一節，並非虛妄。此外，庚○○於案發當
    日，曾向派出所報案遭人恐嚇，亦有嘉義縣警察局民雄分局
    99年9月7日嘉民警偵字第0990075538號函及所附處理員警之
    職務報告、員警工作紀錄簿附卷（見本院卷第74頁至第77頁
    ）可佐，益徵證人庚○○、戊○○、丙○○、己○○並未渲
    染、誇大被告壬○○涉案情節，或如被告壬○○所辯，係因
    證人庚○○參選鄉民代表之故，為增加證人庚○○之知名度
    ，而設詞誣陷被告壬○○，渠等證述，真實可信。
(六)、被告壬○○固辯稱其並無恐嚇證人庚○○之行為，且其案發
    時所言與選舉無關云云，然查：
１、被告壬○○於警詢時供稱，案發當天其與被告丁○○、癸○○共同到陳瑞龍家門口，當時庚○○走到門口，丁○○問他
    弟弟人在哪裡，他說不知道要我們自己去找，其中他們講什
    麼話我不清楚，在我們要離開之際，庚○○父親就對我們一
    直罵三字經，我們就駕車離開云云（見警卷第2 頁至第3 頁
    ），並未言及其聽聞證人己○○責罵有何回應，然其於偵查
    中則供稱，我們沒有人向庚○○招手，是庚○○要送客人出
    去而出來，因庚○○的弟弟欠丁○○錢，我只是站在那邊聽
    ，沒有聽到有人對庚○○說，你弟弟的債務都是你在幫他處
    理這句話，後來庚○○罵我們時我才用食指比他說你做人怎
    麼可以這樣，我們要離開時庚○○父親跑出來對我罵三字經
    ，我才會用手指比說你們怎麼可以這樣云云（見99年度偵字
    第149 號卷第35頁至第36頁），及在本院準備程序時供述，
    當天我們是先到巷子內陳瑞龍住處，走出來的時後碰到庚○○，我們問他弟弟到哪裡去，他說不知道，我們要走的時後
    ，庚○○他爸爸又跑出來罵人，他罵三字經罵的很難聽，我
    就問庚○○你怎麼可以讓你老爸這樣罵人云云（見本院卷第
    24頁），前後對於聽聞證人己○○以三字經責罵渠等之反應
    供述不一。再者，被告壬○○於警詢時陳稱，係證人庚○○
    走到門口，被告丁○○順勢問其弟弟陳瑞龍在何處，並供述
    丁○○與證人庚○○談話內容，但其於偵查時則供稱並未有
    人向證人庚○○招手要其至門口，並稱被告癸○○、丁○○
    講什麼其不清楚云云，惟被告丁○○於偵查中已供稱，當時
    陳瑞龍不在，去陳瑞龍隔壁剛好成立競選總部，有見到庚○○，是我招手叫庚○○出來，我跟他說如果陳瑞龍有回來，
    告訴他說我聯絡，是我跟他說陳瑞龍的債務都是你在幫他處
    理，他說看誰說的，我跟他說外面的人說是你在幫他處理，
    在我們要走時庚○○的老爸就出來罵我們，我有告訴庚○○
    說你爸爸罵我們，壬○○也有說怎麼可以讓你爸爸這樣罵我
    們等語（見99年度偵字第149 號卷第32頁至第34頁），就案
    發經過，被告壬○○之供述非但前後不一，亦與同案被告丁○○所述互有岐異，要難採信。
２、另揆諸證人庚○○、戊○○、丙○○、己○○等人證述被告
    壬○○出言恐嚇之經過情形，可知被告丁○○、癸○○先招
    手呼喚證人庚○○至住處門外，並談論陳瑞龍積欠被告丁○○債務及討論證人庚○○是否代為清償問題，因證人庚○○
    拒絕清償，被告壬○○為此出言「幹你娘，你有什麼資格跟
    人家選什麼代表」、「幹你娘，你真的不退選，三天之內不
    退選要把你撈起來」等語恐嚇證人庚○○，證人己○○聞言
    才反擊以三字經回罵被告壬○○，上述證人證述情節，符合
    經驗法則。而被告壬○○、丁○○、癸○○均供稱渠等自始
    即未對證人庚○○或其家人惡言相向，僅向證人庚○○詢問
    陳瑞龍之去向，證人己○○即以三字經罵被告三人云云，然
    被告三人茍如其等所言，所詢之人為證人庚○○，且詢問時
    態度謙和有禮，則被告三人所為與證人己○○毫不相干，證
    人己○○復與被告三人素眛平生，除被告丁○○外，其與被
    告壬○○、癸○○又是第一次見面，雙方先前更無過節，倘
    非被告三人中，有人以言語或行為激怒證人己○○，證人己○○自無可能突然以三字經責罵被告三人，被告壬○○所辯
    ，要非可採。
３、又被告丁○○於偵查及本院審理時已供稱，其至庚○○住處
    隔壁找陳瑞龍並非第一次，先前已曾前往，然而被告丁○○
    並未達成目的，而被告丁○○、癸○○、壬○○均於本院審
    理時供稱，案發當天至證人庚○○住處，即知證人庚○○欲
    參選鄉民代表（見本院卷第184頁、第187頁、191頁），參
    以被告壬○○恐嚇證人庚○○之言詞，係以證人庚○○無參
    選資格，要其退選等語，可見被告壬○○為逼使證人庚○○
    代其弟陳瑞龍清償債務，以恐嚇言詞妨害證人庚○○競選，
    並利用候選人多基於不願其本身或家人有任何醜聞遭渲染，
    影響選情，而願息事寧人之考量，加以被告壬○○口出恐嚇
    言詞時態度兇惡，證人庚○○容易因而心生畏懼，應允代為
    清償其胞弟陳瑞龍所積欠被告丁○○之債務，以達其目的，
    被告壬○○主觀上確有恐嚇及以脅迫方法妨害他人競選之犯
    意，亦堪認定。
(七)、綜上所述，本件事證明確，被告壬○○以脅迫妨害他人競選
    、恐嚇危害安全之犯行，均堪認定。
三、論罪科刑之理由：
(一)、核被告壬○○所為，係犯刑法第305條之恐嚇罪、公職人員
    選舉罷免法第98條第1項第1款前段以脅迫之方法妨害他人競
    選罪。被告以一行為觸犯上開二罪，為想像競合犯，應依刑
    法第55條之規定，從較重之以脅迫之方法妨害他人競選罪論
    處。
(二)、本院審酌選舉乃民主法治之重要基石，被告壬○○僅因細故
    心生不滿，不思以和平理性之方式處理爭端，反而利用庚○○競選期間，以脅迫、恐嚇方式企圖影響庚○○之選舉活動
    ，以此迫使庚○○就範為其弟陳瑞龍清償債務，造成庚○○
    心理之恐懼，殊不可取。且被告壬○○犯後矢口否認犯行，
    態度難謂良好，前有違反兒童及少年性交易犯罪、違反勞動
    基準法、營利姦淫猥褻等前科，有臺灣高等法院被告前案紀
    錄表在卷可參，素行不佳，為高職畢業，教育程度不低，從
    事海產工作，有正當工作及固定收入，已婚，育有三名子女
    等一切情狀，量處如主文所示之刑，並諭知易科罰金之折算
    標準。
(三)、又犯本章妨害選舉之罪者，宣告有期徒刑以上之刑者，並宣
    告褫奪公權，公職人員選舉罷免法第113條第3項定有明文。
    被告壬○○所犯係違反公職人員選舉罷免法第98條第1項第1
    款之罪，經本院宣告有期徒刑，爰依上揭規定，依被告壬○○本件違犯情節宣告褫奪公權一年。
(四)、公訴人另指被告壬○○於上揭時、地，曾以「你不要以為你
    年紀大，老人家我們照樣打」一語恐嚇庚○○，惟依證人庚○○於偵查證述，可知其父親即證人己○○係聽聞被告壬○○出言恐嚇證人庚○○後，反擊回話，被告壬○○才轉而對
    證人己○○嚇稱：「你不要以為你年紀大，老人家我們照樣
    打」等語（見99年度偵字第149號卷第15頁至第16頁）；於
    本院審理時亦證稱，被告壬○○當時講「你不要以為你年紀
    大，老人家我們照樣打」是指要打證人己○○，因為他們來
    的時後，證人己○○有罵他們「亂啥小」（見本院卷第165
    頁）等語。證人戊○○於本院審理時亦證述，在被告三人一
    直罵的時候，我祖父就回罵「幹，你們是來亂啥小」這句三
    字經，我祖父在罵的時候，他說「你不要當作你老大人，我
    們就不敢打你」（見本院卷第90頁、91頁）。證人丙○○於
    本院審理時同樣證稱，是被告三人在一起的時候，都是他（
    手指壬○○）出聲一直嗆、一直罵「你憑什麼資格跟人家選
    什麼代表，三天內要退選」，我回他說「跟你有何關係，我
    們為何不能選」，我公公說「你在亂什麼」，壬○○說「你
    不要以為你年紀大，老人家我們也可以打」等語（見本院卷
    第95頁）。另證人己○○於本院審理時到庭證稱：「（有無
    人罵你說『你不要以為你年紀大，老人家我們照樣打』？）
    有，就是那個高高瘦瘦的被告」、「（你當時有沒有罵被告
    他們？）被告他們罵我兒子沒有資格選代表，我才說年輕人
    不要這樣。」等語（見本院卷第168頁），可見被告壬○○
    所說「你不要以為你年紀大，老人家我們照樣打」一語，恐
    嚇之對象並非證人庚○○，而是證人己○○，且被告壬○○
    原先恐嚇犯意所及僅針對證人庚○○，嗣因證人己○○反擊
    回話，始另行起意恐嚇證人己○○，公訴人起訴指被告壬○○以此語恐嚇證人庚○○，此部分犯行尚屬不能證明，本應
    為無罪之諭知，惟因公訴意旨認此部分與被告壬○○前開恐
    嚇證人庚○○之有罪部分，係屬實質上一罪之關係，爰不另
    為無罪之諭知。而被告壬○○以「你不要以為你年紀大，老
    人家我們照樣打」一語對證人己○○為恐嚇之行為，因屬另
    行起意所為，與已起訴之恐嚇證人庚○○部分並無裁判上一
    罪之關係，亦未經公訴人提起公訴，本院自不得併予審理，
    應由檢察官另行分案偵查，附此敘明。
貳、無罪部分：
一、公訴意旨另以：被告壬○○、丁○○及癸○○等三人於99年
    5月8日上午11時30分許，前往嘉義縣新港鄉溪北村溪北144
    號之嘉義縣新港鄉鄉民代表候選人庚○○競選總部，欲向庚○○之弟陳瑞龍催討債務，適逢陳瑞龍本人不在，詎被告丁○○及癸○○，竟心生不滿，與被告壬○○共同基於意圖使
    人不當選及恐嚇之犯意聯絡，於同日11時55分許，在上址，
    分工由被告丁○○、癸○○向庚○○招手，呼喚其走出競選
    總部，催討陳瑞龍所積欠之債務，經庚○○拒絕代為處理後
    ，推由被告壬○○對庚○○口出「幹你娘，你憑什麼資格跟
    人家選什麼代表」、「幹你娘，你真的不退選，三天內不退
    選要把你撈起來」、「你不要以為你年紀大，老人家我們照
    樣打」（臺語）等加害生命、身體之事，恐嚇庚○○，致庚○○心生畏懼而危害於安全，以此脅迫方式妨害庚○○競選
    。因認被告丁○○、癸○○涉犯刑法第305條之恐嚇危害安
    全罪及公職人員選舉罷免法第98條第1項第1款之以脅迫方法
    妨害他人競選罪嫌。
二、按犯罪事實應依證據認定之，無證據不得認定犯罪事實，刑
    事訴訟法第154條第2項定有明文。又不能證明被告犯罪者，
    應諭知無罪之判決，刑事訴訟法第301條第1項亦定有明文。
    復查刑事訴訟法第161條第1項規定：檢察官就被告犯罪事實
    ，應負舉證責任，並指出證明之方法。因此，檢察官對於起
    訴之犯罪事實，應負提出證據及說服之實質舉證責任。倘其
    所提出之證據，不足為被告有罪之積極證明，或其闡明之證
    明方法，無從說服法官以形成被告有罪之心證，基於無罪推
    定之原則，自應為被告無罪判決之諭知。是若審判時，檢察
    官未能提出適合於證明犯罪事實之積極證據，並闡明其證據
    方法與待證事實之關係；法院對於卷內訴訟資料，復已逐一
    剖析，參互審酌，仍無從獲得有罪之心證，自應為諭知無罪
    之判決（參照最高法院92年臺上字第128號判例要旨）。又
    刑事訴訟法上所謂認定犯罪事實之證據，係指足以認定被告
    確有犯罪行為之積極證據而言，該項證據自須適合於被告犯
    罪事實之認定，始得採為斷罪資料；而認定不利於被告之事
    實，須依積極證據，苟積極證據不足為不利於被告事實之認
    定時，即應為有利於被告之認定，更不必有何有利之證據。
    且刑事訴訟上證明之資料，無論其為直接或間接證據，均須
    達於通常一般之人均不致有所懷疑，而得確信其為真實之程
    度，始得據為有罪之認定，若其關於被告是否犯罪之證明未
    能達此程度，而有合理懷疑之存在，致使無從形成有罪之確
    信，根據「罪證有疑，利於被告」之證據法則，即不得遽為
    不利被告之認定（參照最高法院29年上字第3105號、30年上
    字第816號、76年臺上字第4986號判例要旨）。
三、公訴意旨認被告丁○○、癸○○涉犯刑法第305條之恐嚇危
    害安全罪及公職人員選舉罷免法第98條第1項第1款之以脅迫
    妨害他人競選罪嫌，無非係以被告丁○○、癸○○及同案被
    告壬○○之供述、證人庚○○、戊○○、陳瑞龍於警詢及偵
    查中之證述、指認犯罪嫌疑人紀錄表、指認照片、監視錄影
    翻拍照片、監視錄影光碟、本院95年度票字第300號卷等資
    為論據。
四、證據能力部分：
(一)、按被告以外之人於審判外之言詞或書面陳述，除法律有規定
    者外，不得作為證據，刑事訴訟法第159條第1項定有明文。
    公訴人起訴引用證人陳瑞龍、庚○○、戊○○等人於警詢之
    筆錄作為被告之證據使用，此部分警詢筆錄因屬被告以外之
    人於審判外之陳述，被告及其辯護人並不同意作為證據使用
    ，復無其他符合例外規定得作為證據之情形，故不得作為被
    告是否構成犯罪之證據。惟尚非不得用來彈劾（爭執、否定
    ）該證人在審判中供述證據之證明力（參見最高法院96年度
    臺上字第7337號判決意旨）。
(二)、次按被告以外之人於審判外之陳述，雖不符刑事訴訟法第15
    9條之1至第159條之4等規定，而經當事人於審判程序同意作
    為證據，法院審酌該言詞陳述或書面陳述作成時之情況，認
    為適當者，亦得為證據；當事人、代理人或辯護人於法院調
    查證據時，知有第159條第1項不得為證據之情形，而未於言
    詞辯論終結前聲明異議者，視為有前項之同意，刑事訴訟法
    第159條之5定有明文。立法意旨在於傳聞證據未經當事人之
    反對詰問予以核實，原則上先予排除。惟若當事人已放棄反
    對詰問權，於審判程序中表明同意該等傳聞證據可作為證據
    ；或於言詞辯論終結前未聲明異議，基於尊重當事人對傳聞
    證據之處分權，及證據資料愈豐富，愈有助於真實發見之理
    念，且強化言詞辯論主義，使訴訟程序得以順暢進行，上開
    傳聞證據亦均具有證據能力。經查，本案除上開證據能力之
    爭執外，公訴人、被告及其辯護人對於本判決所引用具傳聞
    性質之供述及書面證據，於本案辯論終結前，或同意作為證
    據或不爭執其證據能力，本院審酌各該證據作成時之情況，
    並無不法取得之情形，與本案待證事實復有關聯性，認為亦
    適合作為本案之證據，揆諸上開說明，各該證據均有證據能
    力。
五、經查：
(一)、證人庚○○、戊○○固於偵查中證述被告丁○○、癸○○二
    人於99年5月8日上午11時55分許，至證人庚○○上揭住處兼
    競選總部，與證人庚○○談論其弟陳瑞龍積欠被告丁○○債
    務，並詢問是否代為處理陳瑞龍債務，且指認被告壬○○之
    照片，謂照片中之人即為當時至證人庚○○住處之人之一，
    復由卷附監視錄影翻拍照片及監視錄影光碟，亦可佐證被告
    丁○○、癸○○於案發當時，曾至證人庚○○住處，本院95
    年度票字第300號本票裁定卷內相關資料，足證被告丁○○
    亦確實對陳瑞龍有28萬元之票據債權等情，堪以認定。
(二)、惟證人庚○○於偵查中明確證稱，被告丁○○、癸○○案發
    時係向其招手呼喚其過去，並詢問其弟弟有債務是否證人庚○○幫忙處理，證人庚○○回以是誰說的要帶他來，看我處
    理那裡，即欲轉身回住處，被告壬○○遂以「幹你娘，你有
    什麼資格跟人家選什麼代表」、「幹你娘，你真的不退選，
    三天內不退選要把你撈起來」等語恐嚇證人庚○○，其父即
    證人己○○聽後說你們真的講話這樣，被告壬○○即對證人
    己○○稱：「你不要以為你年紀大，老人家我們照樣打」等
    語（見99年度偵字第149號卷第15頁至第16頁），可見出言
    恫嚇證人庚○○、己○○者，並非被告丁○○、癸○○二人
    甚明，而證人庚○○於本院審理時復證稱，在我競選總部成
    立大會完畢之後，客人走了之後，這個胖的（癸○○）及那
    個瘦的（丁○○）走到巷口在我大門那邊向我招手，我有走
    出去，癸○○說「你們黑龍的帳是不是都你在處理嗎？」，
    丁○○說「人家說你有替黑龍還帳」我說「我替還給誰，叫
    那個人來」之後我問說還有無其他事情，我很忙我要進去了
    ，我走到我家門口，在庭壬○○就出現了，用髒話罵我說「
    幹你娘，你有什麼資格跟人家選什麼代表」、「三天內不退
    選要把你撈起來」之後他走出去又走進來，我問壬○○「老
    大怎麼稱呼」，他說「幹你娘，你沒資格問這種話」之後說
    要去村子裡面借擴音器廣播，之後對我父親說「幹你娘、你
    老人我也要照打」，壬○○出去之後我向月眉派出所報警，
    經過半小時之後警察來，建議我們調監視器來看，我去調隔
    壁的監視器就都有拍到他們來的過程，當時被告三人癸○○
    、丁○○態度比較好，壬○○很兇很大聲用三字經罵我，叫
    我要退選，都是壬○○在兇，被告丁○○及癸○○當時把我
    招手出來談話的過程很順，沒有過節，也沒有爭吵，壬○○
    講那些話的時候，被告丁○○、癸○○他們二人在我家旁邊
    ，他們二人當時態度和順（見本院卷第160頁、第161頁、第
    164頁）等語綦詳，益徵上開恐嚇話語皆係被告壬○○一人
    所為，且被告壬○○出言恐嚇證人庚○○、己○○時，被告
    丁○○、癸○○二人並未在旁鼓噪、助勢或有其他彰顯渠等
    犯意聯絡之行為。
(三)、再觀諸證人戊○○於偵查中證稱，警卷第17頁指認犯罪嫌疑
    人紀錄表編號6（即被告壬○○）他很高又很兇，是我第一
    次看到，連我阿公都要打，都是他在罵「幹你娘」，並叫我
    父親退選，說三天之內不退選就把我父親撈起來，另外一個
    一樣高但比較壯（指被告癸○○）跟我父親說，你如果都不
    管，以後就不要怪我們常常找你們，每次都有來比較矮的那
    個（指被告丁○○），我沒有聽到他講話等語（見99年度偵
    字第149號卷第15頁），及於本院審理時證述，無法確定哪
    句話是哪個人講的等語（見本院卷第91頁），而證人陳瑞龍
    案發當時並不在場，其於偵查中證述，否認積欠被告丁○○
    債務一情（見99年度偵字第149號卷第16頁至第17頁），均
    無法證明被告丁○○、癸○○曾對證人庚○○、己○○為恐
    嚇言詞，更無從證明被告丁○○、癸○○事先就被告壬○○
    所為恐嚇犯行，與被告壬○○有犯意聯絡及行為分擔。
(四)、又證人丙○○於本院審理時證稱：「（被告三人去找你先生
    要錢時，除了壬○○之外，其他二位被告有無說話？）癸○○有說話，丁○○沒有說話，癸○○也是說要向黑龍要錢，
    沒有說其他的話。」等語（見本院卷第101頁）；證人乙○○則於本院審理時證稱，丁○○、癸○○二人比較安靜他們
    說什麼話（筆錄誤載為下）我比較沒有印象，壬○○講比較
    多話等語（見本院卷第127頁），益證口出恐嚇話語之人均
    為被告壬○○，被告丁○○、癸○○並未為恐嚇行為，由證
    人丙○○、乙○○之證詞，亦無從得證被告丁○○、癸○○
    與被告壬○○就本件恐嚇犯行有犯意聯絡及行為分擔之情事
    。
(五)、此外，證人庚○○所提出之監視錄影光碟內容，顯示被告丁○○、癸○○、壬○○駕車抵達證人庚○○住處巷口時，曾
    站在馬路上觀望、交談，但無法得知渠等交談內容，一段時
    間後，被告三人本欲離去，被告壬○○突然又自所駕駛車輛
    內下車，並走回巷內，此時被告壬○○應是再度至證人庚○○住處，被告丁○○、癸○○雖隨同下車，但並未跟隨被告
    壬○○至證人庚○○住處，嗣後證人丙○○至巷口與被告丁○○、癸○○交談等情，業經本院勘驗卷附光碟，並製有勘
    驗筆錄（見本院卷第42頁至第44頁）存卷足參，是由上開光
    碟內容，亦不足以證明被告丁○○、癸○○抵達證人庚○○
    住處巷口時，已事先就本件恐嚇犯行與被告壬○○間互有犯
    意聯絡，並就各人之行為分擔有所協議，何況被告壬○○第
    二次再度至證人庚○○住處時，被告丁○○、癸○○並未隨
    同前往，更足證被告壬○○之恐嚇行為，係其單獨起意所為
    ，再由被告三人自警詢以迄本院之供述，均無渠等就本件恐
    嚇犯行為有如何之犯意聯絡及行為分擔之自白，是前揭監視
    錄影照片、光碟及被告三人之供述均難遽為不利被告之認定
    。
(六)、綜上各節，勾稽以觀，尚難謂被告丁○○、癸○○就被告壬○○所犯違反公職人員選舉罷免法第98條第1項第1款以脅迫
    妨害人競選及刑法第305條恐嚇危害安全犯行，有何共同犯
    意聯絡之及行為分擔，自不得遽以該罪相繩，依前揭說明，
    檢察官所提出之證據，既尚不足為被告丁○○、癸○○有罪
    之積極證明，或其指出證明之方法，無從說服法院以形成被
    告丁○○、癸○○有罪之心證，基於無罪推定之原則，自應
    為被告丁○○、癸○○無罪之諭知。
、應適用之法律：
(一)、刑事訴訟法第299 條第1 項前段、第301條第1項。
(二)、公職人員選舉罷免法第98條第1項第1款、第113條第3項，刑
    法第11條前段、第305條、第55條、第41條第1項前段、第37
    條第2項，刑法施行法第1條之1第1項、第2項前段。
本案經檢察官曹合一到庭執行職務
中    華    民    國    99    年    10    月    29    日
                  刑事第三庭  審判長法  官  陳仁智
                                    法  官  鄭雅文
                                    法  官  李秋瑩
以上正本證明與原本無異。
如不服本判決應於收受判決後10日內向本院提出上訴書狀，並應
敘述具體理由；其未敘述上訴理由者，應於上訴期間屆滿後20日
內向本院補提理由書（均須按他造當事人之人數附繕本）「切勿
逕送上級法院」。告訴人或被害人如對於本判決不服者，應具備
理由請求檢察官上訴，其上訴期間之計算係以檢察官收受判決正
本之日期為準。
中    華    民    國    99    年    10    月    29    日
                                    書記官  楊國色
附錄本案論罪科刑法條全文：
中華民國刑法第305條
（恐嚇危害安全罪）
以加害生命、身體、自由、名譽、財產之事，恐嚇他人致生危害
於安全者，處 2 年以下有期徒刑、拘役或 3 百元以下罰金。
公職人員選舉罷免法第98條
以強暴、脅迫或其他非法之方法為下列行為之一者，處 5 年以
下有期徒刑：
一、妨害他人競選或使他人放棄競選。
二、妨害他人為罷免案之提議、連署或使他人為罷免案之提議、
    連署。
前項之未遂犯罰之。

司法院資訊處製作；財團法人民間司法改革基金會備份。
